【裁判字號】    88,易,804
【裁判日期】    890323
【裁判案由】    詐欺
【裁判全文】
臺灣花蓮地方法院刑事判決                          八十八年度易字第八四號
    公  訴  人  臺灣花蓮地方法院檢察署檢察官
    被      告  甲○○
右列被告因詐欺案件，經檢察官提起公訴（八十八年度偵續字第四八號），本院判決
如左：
    主  文
甲○○無罪。
    理  由
一、公訴意旨略以：被告甲○○基於意圖為自己不法所有之概括犯意，明知自己無償
    債能力，仍於民國八十六年十月二十二日至同年十二月十八日止，陸續佯以周轉
    或爭取業積等名義，向被害人乙○○詐借計新台幣（下同）五十萬元周轉，並簽
    發同額之本票或支票以取信於乙○○，致乙○○不疑有他，如數交付。詎屆期支
    票經提示均未獲付款，朱某又避不見面，乙○○始知受騙；案經被害人乙○○訴
    請偵辦，因認被告涉犯刑法第三百三十九條第一項之詐欺罪嫌云云。
二、按犯罪事實應依證據認定之，無證據不得推定其犯罪事實；又不能證明被告犯罪
    者，應諭知被告無罪之判決，刑事訴訟法第一百五十四條、第三百零一條第一項
    分別定有明文。況刑法第三百三十九條第一項詐欺罪之成立，以意圖為自己或第
    三人不法之所有，以詐術使人將本人或第三人之物交付為要件，所謂以詐術使人
    交付，必須被詐欺人因其詐術而陷於錯誤，若其所用方法，不能認為詐術，亦不
    致使人陷於錯誤，即不構成該罪（最高法院四十六年臺上字第二六０號判例參照
    ）。
三、訊據被告甲○○固坦承有向告訴人乙○○數度借款周轉迄未清償之事實，惟堅決
    否認有何詐欺之主觀不法意圖，辯稱：「我有向他（指告訴人）調借現金，但調
    借現金之時間非如起訴書所載，在此之前就曾經多次向告訴人調借現金支用，我
    都有支給利息，而且先前都有還款，我欠他錢是事實，但沒有詐欺他，前案被判
    刑後，導致我信用受損，被公司解聘，使我錢無法還他，我也沒有避不見面，我
    願意分期還款，但是他要我整筆還錢，我之所以變成拒絕往來戶，也是他將我兩
    張支票軋入之緣故。」等語。公訴人認被告涉犯詐欺罪嫌，無非係以本件業據告
    訴人指訴甚詳，並有被告交與告訴人之系爭本票、支票及支票遭退票後之退票理
    由單影本及拒絕往來之剪報資料附卷等情詞為其論據。經查：
（一）告訴人曾於本院八十九年一月十八日調查時，詳細說明其與被告之關係稱：「
      是他（指被告）媽媽跟我外婆一起從大陸來台，他媽媽叫我外婆『媽媽』，因
      此大家才會以表兄弟相稱，事實上沒有親戚關係。」等語，同時亦對被告所陳
      平日被告均稱其為表弟，亦係軍校前後期同學等情並不否認，足見其二人自幼
      即相識迄今，雖無親戚關係，然私下情誼應屬深遠，再訊據告訴人亦不諱言伊
      即係基於上開情誼始借錢與被告週轉，並在此之前雙方即有金錢往來，且有借
      有還，及本件借款尚有預扣利息等情（見本院八十九年一月十八日訊問筆錄）
      。況且雙方尚曾因被告借款後未能如期順利付息還款之緣故，而以存證信函數
      度往返磋商還款事宜，此有雙方所提出之存證信函影本三份附卷可參，實難謂
      告訴人於借款與被告時，對於被告資力一無所悉，及被告於事發後有避不見面
      、相應不理之情事；衡情告訴人應係基於以往與被告往來及貸借經驗所累積之
      信用而再次借款與被告週轉，並非被告使用詐術使告訴人陷於錯誤而交付財物
      。
（二）其次，有關告訴人所指：被告在遭銀行拒絕往來後，仍刻意隱瞞無償債能力之
      事實向伊借款，以致其判斷錯誤遭受損害，因認被告具有不法所有之主觀犯意
      ，惟參諸常情，一般債務人向他人調借頭寸以資週轉，不是供一時應急之用，
      便是經濟上出現危機，支借欲以渡過難關，是告訴人於借錢與人之當時，斷無
      可能不評估衡量債務人以往之債信及償債能力，再者，一般債務人在向他人借
      錢週轉時，亦不會向債權人表明是否已遭銀行拒絕往來，否則焉有人肯再施以
      援手﹖尤其當告訴人未予問明被告是否已遭銀行拒絕往來，被告更無主動向告
      訴人稟明之義務，否則債務人想藉調借頭寸週轉，以圖渡過經濟難關，無非緣
      木求魚，況被告之遭銀行拒絕往來，實係因為告訴人以被告未如期還款而將被
      告先前所簽發與伊之保證支票軋入銀行戶頭，造成再次退票所致，此有公訴人
      所憑之上開證物資料在卷可稽（按被告係於八十六年十月間起即陸續向告訴人
      借款三次共五十萬元，嗣於八十七年六月份始遭銀行拒絕往來），是如倒果為
      因而憑此點即認被告刻意隱瞞其無償債能力之事實，進而推定被告於借款之初
      即懷有詐欺之不法意圖，無異過分苛責被告。
四、綜上所述，本件縱被告迄今仍未能清償告訴人之借款，然仍不能遽行認定被告於
    借貸之初即具有不法所有之意圖，核此僅屬一債務不履行之民事糾紛耳，實無從
    以刑法詐欺罪名相繩，告訴人自應循民事訴訟管道以求解決，始為正辦（頃雙方
    並已就分期清償之方式達成和解，有協議書乙紙附卷可參），被告於刑事責任上
    應屬無辜，揆諸前揭說明，自應為其無罪之諭知，以免冤抑。
據上論結，應依刑事訴訟法第三百零一條第一項，判決如主文。
本案經檢察官李豫雙到庭執行職務
中      華      民      國    八  十  九    年    三    月    二十三    日
                              臺灣花蓮地方法院刑事庭
                                  法  官  張  健  河
右正本證明與原本無異。
如不服本判決，應於判決送達後十日內，向本院提出上訴狀。
                                  法院書記官
中      華      民      國    八  十  九    年    三    月    二十四    日


司法院資訊處製作；財團法人民間司法改革基金會備份。
